【裁判字號】    88,重訴,434
【裁判日期】    890628
【裁判案由】    返還土地
【裁判全文】
臺灣士林地方法院民事判決  八十八年度重訴字第四三四號
    原      告  乙○○
    訴訟代理人  林樹旺  律師
    被      告  甲  ○  住台北市○○區○○路一三一巷臨二之一號
右當事人間返還土地事件，本院判決如左：
    主    文
被告應將坐落台北市○○區○○段一小段三七六之一地號土地上如附圖所示（Ａ）部
分雞舍伍拾點陸伍平方公尺拆除，並將上揭地號土地全部連同坐落台北市○○區○○
段一小段三七六號土地全部返還原告。
被告應自民國八十八年七月一日起至返還上開土地之日止，按月給付原告新台幣壹萬
玖仟伍佰壹拾肆元。
訴訟費用由被告負擔。
本判決於原告以新台幣肆佰捌拾捌萬元供擔保後，得假執行。
    事    實
甲、原告方面：
  一聲明：如主文第一項、第二項所示，並願供擔保請准為假執行之宣告。
  二陳述：
    (一)原告所有坐落台北市○○區○○段一小段三七六、三七六之一地號土地二筆（
      以下簡稱系爭土地），十餘年前無償借予被告使用，而被告於其上種植花樹、
      蔬菜並搭建雞舍，於八十八年初原告欲收回自行使用，被告未予置理，原告遂
      於八十八年五月五日委由律師以郵局存證信函向被告聲明終止使用借貸關係，
      希被告於函到一個月內返還土地，然亦無結果。
    (二)按借貸未定期限者，貸與人得隨時請求返還借用物，又貸與人因不可預知之情
      事，自己需用借用物者，貸與人得終止契約，民法第四百七十條第二項、第四
      百七十二條第一款分別定有明文。原告欲將系爭土地收回自用，依上開規定，
      自得終止借貸關係請求被告返還，且原告既已以郵局存證信函終止使用借貸關
      係，被告即無權繼續占有系爭土地，原告自得依民法第七百六十七條規定，本
      於所有權請求被告返還系爭土地，又被告於系爭土地之一部份搭建之簡陋雞舍
      ，自應一併予以拆除騰空。
    (三)被告無權占有系爭土地迄今拒不返還，自屬無法律上原因而受利益，並致原告
      遭受損害，原告自得依民法第一百七十九條不當得利之法律關係，請求被告返
      還相當於租金之不當得利。其利益比照土地租金之計算方法，以系爭土地八十
      八年度申報地價年息百分之五為標準，而系爭土地八十八年度之申報地價為每
      平方公尺一千一百二十元，總面積為四千一百八十一‧五八平方公尺，則其申
      報地價總計為四百六十八萬三千三百六十九元，以年息百分之五計算為每年二
      十三萬四千一百六十八元，經換算後每月即為一萬九千五百十四元。原告所寄
      發之存證信函為被告於八十八年五月十日收受，為計算方便，爰請求被告應自
      八十八年七月一日起至返還系爭土地之日止，按月給付原告一萬九千五百十四
      元。
    (四)對被告抗辯之陳述：不同意再寬限被告二年時間。
  三證據：提出土地登記簿謄本二份、郵局存證信函及回執影本各一份為證，並聲請
    本院履勘現場並囑託台北市士林地政事務所派員會同測量製作土地複丈成果圖。
乙、被告方面：
  一聲明：原告之訴駁回。
  二陳述：系爭土地確係原告無償供其使用，被告於其上種樹種花並蓋有雞舍，願將
    系爭土地返還原告，但是要等所種植之樹賣掉後才返還，否則原告應收購樹木或
    再給二年期限。
    理    由
一本件原告主張系爭土地為其所有，十餘年前無償借予被告，被告於其上種植花樹、
  蔬菜並搭建如附圖所示（Ａ）部分雞舍使用，嗣原告欲收回自用，遂於八十八年五
  月十日以存證信函向被告聲明終止使用借貸關係，並於函到一個月內返還土地，然
  被告置之不理。原告既已終止使用借貸關係，被告即無權繼續占有系爭土地，爰本
  於所有權請求被告拆除雞舍，返還系爭土地，並自八十八年七月一日起至返還系爭
  土地之日止，按月給付原告相當於租金之不當得利一萬九千五百十四元。被告則以
  ：需待被告種植之樹木賣掉後才願將土地返還原告，否則原告應收購樹木或再給二
  年期限等語置辯。
二原告主張其係系爭土地之所有權人，十餘年前無償借予被告使用，被告於其上種植
  花樹、蔬菜，並於如附圖所示（Ａ）部分搭建雞舍雞舍使用，嗣原告欲收回自用，
  遂於八十八年五月十日以存證信函向被告聲明終止使用借貸關係之事實，業據其提
  出土地登記簿謄本二份、郵局存證信函及回執影本各一份為證，並經本院履勘現場
  ，囑託台北市士林地政事務所測量，製有勘驗筆錄、複丈成果圖各一件附卷可稽，
  復為被告所不爭執，自屬真實。
三按借貸未定期限，亦不能依借貸之目的，而定其期限者，貸與人得隨時請求返還借
  用物，民法第四百七十條第二項定有明文。本件原告將系爭土地借予被告植樹、種
  菜、養雞，未約定借用期限，且被告於樹木、蔬菜、雞隻成長後將之出售，復再植
  新樹、種菜及飼養小雞，週而復始，尚無法依借貸之目的定其借用期限，依前揭規
  定，應認貸與人得隨時請求返還借用之土地。另依民法第七百六十七條規定，所有
  人對於無權占有或侵奪其所有物者，得請求返還之；對於妨害其所有權者，得請求
  除去之；有妨害其所有權之虞者，得請求防止之。系爭土地之使用借貸關係，既經
  原告冹八十八年五月十日以存證信函終止，則被告占用即無任何正當權源，原告自
  得請求除去對所有權之侵害及返還所有物。故原告請求被告將如附圖所示（Ａ）部
  分面積五十‧六五平方公尺拆除，並將系爭土地返還原告，要無不合。至被告抗辯
  應待其所種植之樹收取後才返還系爭土地，或原告加以收購或再給二年期限云云。
  惟查，兩造於訂立借貸契約時並未約定上開內容，原告亦當庭表示不接受被告之要
  求，則被告所辯即非可採。
四復按無法律上之原因而受利益，致他人受有損害者，應返還其利益，民法第一百七
  十九條定有明文。又無權占有他人之土地，依社會之通常觀念，可獲得相當於租金
  之利益（最高法院六十一年台上字第一六九五號判例參照），且致他人受有相當於
  租金之損害，故原告依前揭規定請求被告返還其所受利益亦無不合。次按租用基地
  建築房屋，其租金以不超過土地申報總價額年息百分之十為限，土地法第一百零五
  條、第九十七條規定甚明。又所謂土地之總價額，土地法施行法第二十五條規定，
  依法定地價；而法定地價，依土地法第一百四十八條規定，係為土地所有人依該法
  規定所申報之地價；在平均地權條例施行區域，係指土地所有人，於地政機關舉辦
  規定地價或重新規定地價時，其公告申報地價期間，自行申報地價者。是則，系爭
  二土地之法定地價，應即為申報地價，係每平方公尺一千一百二十元，有土地登記
  謄本可稽。另經本院履勘現場之結果，系爭土地成斜坡狀，土地上種有竹子及楓樹
  、蔬菜，有勘驗筆錄可按，且系爭土地佔地甚廣，應屬有利於大量種植之使用，故
  本院審酌上開因素，認前開土地租金以法定地價即申報地價年息百分之五計算，尚
  屬洽當。據上，原告請求被告自八十八年七月一日起至返還系爭土地之日止，給付
  原告每月相當於租金之不當得利應為一萬九千五百十四元，詳如計算式所示。
五從而，原告請求被告拆除如附圖所示（Ａ）部分雞舍，並將系爭土地返還原告，及
  請求被告自八十八年七月一日起，按月給付原告一萬九千五百十四元，並無不合，
  應予准許。原告陳明願供擔保，聲請宣告假執行，核無不合，爰酌定相當擔保金額
  併准許之。
六據上論結，原告之訴為有理由，依民事訴訟法第七十八條、第三百九十條第二項，
  判決如主文。
中      華      民      國    八十九    年      六      月     二十八   日
                                    臺灣士林地方法院民事第二庭
~B法      官  彭洪媛
右為正本係照原本作成。
如對本判決上訴須於判決送達後廿日內向本院提出上訴狀。
中      華      民      國    八十九    年      七      月       六     日
~B法院書記官  馮衍燕
計算式：（元以下四捨五入）
1120（三七六、三七六之一地號申報地價）×〔312.93（三七六地號面積）＋3868.65（
三七六之一地號面積）〕×5%×1/12=19514


司法院資訊處製作；財團法人民間司法改革基金會備份。
